【裁判字號】    95,訴,741
【裁判日期】    950623
【裁判案由】    清償借款
【裁判全文】
臺灣板橋地方法院民事判決               95年度訴字第741號
原      告  乙○○
訴訟代理人  林家駿律師
複代理人    丙○
被      告  甲○○
訴訟代理人  龍其祥律師
被      告  丁○○
上列當事人間請求清償借款事件，經本院於民國95年6 月6 日言
詞辯論終結，判決如下：
    主  文
原告之訴及假執行之聲請均駁回。
訴訟費用由原告負擔。
    事實及理由
一、程序方面：
    (一)本件被告丁○○未於言詞辯論期日到場，核無民事訴訟法
      第386 條所列各款情形，依原告之聲請，由其一造辯論而
      為判決。
    (二)原告主張被告於民國94年9 月30日共同向其借款新台幣（
      下同）5,999,960 元，爰於先位主張依消費借貸關係請求
      被告共同給付，並於備位主張如本院認其與被告丁○○間
      無系爭借貸關係存在，因被告甲○○對被告丁○○有債權
      存在，亦主張代位被告甲○○請求被告丁○○給付，並由
      其代位受領，係為預防其對被告丁○○提起之清償借款訴
      訟無理由，而同時提起不能並存之代位之訴，以備先位之
      訴無理由時，可就後位之訴獲得有理由之判決之訴之合併
      ，先後位訴訟標的法律關係間確有不能相容之情形，符於
      訴之客觀預備合併要件。被告甲○○抗辯：原告提起本件
      預備合併之訴，於法未合，容有誤會，不足採取。
二、原告主張被告共同於94年9 月30日向原告借款5,999,960 元
    ，當日原告即依被告甲○○之指示，分2 次（1 次
    3,000,000 元，1 次2,999,960 元）匯入被告甲○○所有之
    新光商業銀行新竹分行帳戶內，被告甲○○並於同日以語音
    轉帳分3次 （每次2,000,000 元）再匯入被告丁○○所有新
    光商業銀行新莊分行之帳戶內。嗣後經原告向被告催討所借
    之款項，被告丁○○已連絡無著，被告甲○○亦稱該所借款
    向已全數匯入被告丁○○帳戶，無力償還而拒絕，上開被告
    丁○○之帳戶嗣亦經警方列為警示帳戶，爰依民法第478 條
    之規定請求被告共同清償該借款。如鈞院不認為被告丁○○
    與原告亦有借貸關係，則因被告甲○○曾把原告匯入之上開
    款項再匯入被告丁○○之帳戶內，是被告甲○○對被告丁○
    ○，至少亦有借貸物返還請求權或不當得利請求權，此外，
    被告甲○○於匯款當日，復向新竹市警察局報案告訴被告丁
    ○○涉嫌詐欺，是被告甲○○對被告丁○○亦另有侵權行為
    損害賠償請求權。被告甲○○目前尚未對被告丁○○行使上
    開請求權，原告為保全被告甲○○之債權，同時因被告甲○
    ○名下或無財產，而被告丁○○上開其個人帳戶已遭警方警
    示凍結（包括被告甲○○匯入之6,000,000 元），爰於備位
    主張依民法第242 條之規定代位被告甲○○，請求被告丁○
    ○將上開款項返還與被告甲○○，並由原告代為受領。並聲
    明：(一)先位聲明：被告應共同給付原告5,999,960 元，及自
    起訴狀繕本送達翌日起至清償日止，按年息百分之五計算之
    利息。(二)備位聲明：被告丁○○應給付被告甲○○
    5,999,960 元及自起訴狀繕本送達翌日起至清償日止，按年
    息百分之五計算之利息。(三)願供擔保，請准宣告假執行。
三、被告甲○○則以：
    (一)訴外人程中華為上記廢棄物清除有限公司（下稱上記公司
      ）及萬能廢棄物清除有限公司（下稱萬能公司）之實際負
      責人，以其父即原告為上記公司、其母鄭紫琴為萬能公司
      之名義負責人。於92年11、12月間，程中華向被告甲○○
      遊說，要將該二公司讓售給被告甲○○，經被告甲○○與
      程中華多次洽商後於12月19日簽訂公司權讓渡契約，約定
      被告甲○○支付原告20,000,000元，上記及萬能公司所有
      資產及營業均讓與被告甲○○，原告及程中華於6 年內不
      得經營同性質行業，否則將賠償同額款項以為懲罰。被告
      甲○○於向銀行貸款後，分別於92年12月22日、同年月31
      日、93年1 月15日將2,000,000 元、8,000,000 元、
      10,000,000元，共20,000,000元存入原告於台灣中小企業
      銀行竹科分行00000000000 帳號內。詎程中華竟於94年8
      月間違反轉售合約中競業禁止之約定，擔任日中廢棄物清
      除有限公司（下稱日中公司）負責人，經營廢棄物清理業
      務，並利用其先前經營上記公司等客戶之關係，將客戶挖
      至日中公司。被告甲○○即要原告依約付20,000,000元懲
      罰性賠償金，原告雖自知理虧但就賠償數額一直未能取得
      共識。而被告甲○○因銀行貸款急須資金週轉，經亞太融
      資投資股份有限公司（下稱亞太公司）要被告甲○○在銀
      行存入6,000,000 元（此部分詳後(二)所述），即願提供融
      資貸款，被告甲○○遂要求原告先給付6,000,000 元，否
      則將採取法律徒逕。原告始於94年9 月30日分2 次匯給被
      告甲○○5,999,960 元。
    (二)94年9 月間被告甲○○因急需資金週轉，接到自稱亞太公
      司陳世平經理之電話，向被告甲○○招攬低利貸款，表示
      該公司辦理融資貸款利息甚低云云，被告甲○○即要求其
      將相關資料傳真。嗣經陳經理來電表示該公司核定貸給被
      告甲○○25,000,000元，清償總額為28,463,820元，貸款
      期限為7 年，每月應償還本利338,855 元，但被告甲○○
      須在台灣新光商業銀行開戶，於存入6,000,000 元後，將
      存款證明傳真至亞太公司，以證明被告甲○○之清償能力
      ，該公司嗣後會將核貸之款項撥入該帳戶，以後被告甲○
      ○即在該帳戶按期繳納各期費用。被告甲○○於同年9 月
      28日在新光銀行開立帳號000-000-0000000-0 號帳戶，俟
      原告將款項匯入後，即於當日先存入現金10,050元，而後
      又匯入2,999,960 元及3,000,000 元，總計6,060,010 元
      。旋即有自稱亞太公司王主任之人，以電話要被告甲○○
      依其指示操作，以確認語音轉帳功能及帳戶是否已開通。
      同日下午2 時被告甲○○接獲新光銀行蔡襄理電話，查問
      是否以語音轉帳方式匯6,060,010 元至被告丁○○在該行
      所開立之00000000000000號帳戶內？被告甲○○甚感詫異
      ，即將前述過程告訴蔡襄理，隨後新光銀行依照洗錢防制
      法相關規定將被告丁○○帳戶存款凍結，並要求被告甲○
      ○向警察機關報案及提起刑事告訴。被告甲○○除立即向
      新竹市警察局報案及提起刑事告訴外，又於95年1 月6 日
      對被告丁○○提起民事訴訟。
    (三)被告甲○○因原告匯入之6,000,000 元被凍結，除將被詐
      騙經過告訴原告及四處調借資金外，並要求繼續協商賠償
      事宜，但遭原告拒絕，原告起訴主張被告共同向其借款，
      被告甲○○不認識被告丁○○，不可能與其共同向原告借
      貸，亦否認兩造間有借貸事實，原告應就兩造間有金錢借
      貸之法律關係舉證以實其說。退而言之，被告甲○○對原
      告有損害賠償之債權20,000,000元，得主張預備抵銷抗辯
      。
    等語置辯，並聲明：(一)原告之訴駁回。(二)如受不利判決，願
    供擔保請准宣告假執行。
四、查原告主張其於94年9 月30日分別匯款3,000,000 元及
    2,999 ,960 元 至被告甲○○在新光商業銀行新竹分行
    000-000-0000000-0 號帳戶內，被告甲○○並於同日以語音
    轉帳方式分3 次，每次2,000,000 元，計匯款6,000,000 至
    被告丁○○在新光商業銀行新莊分行000-000-0000000-0 號
    之帳戶內之事實，已據其提出與所述相符之匯款申請書、存
    摺之影本各2 紙、新光商業銀行輔大分行函之影本1 紙為證
    ，並為被告甲○○所不爭執。被告丁○○經合法通知，未於
    言詞辯論期日到場，亦未提出書狀以為答辯或爭執，應認原
    告之主張為可採信。
五、關於先位之訴部分
    按當事人主張有金錢借貸關係存在，須就其發生所須具備之
    特別要件即金錢之交付及借貸意思表示互相一致負舉證之責
    任，若僅證明有金錢之交付，未證明借貸意思表示互相一致
    者，尚不能認為有金錢借貸關係存在。蓋金錢之交付，其可
    能原因有贈與、清償債務、買賣等諸端，自難僅執金錢之交
    付，即認當事人間有借貸之合意。本件原告雖主張其匯入被
    告甲○○帳戶之5,999,960 元，係被告共同向其所借貸，但
    為被告甲○○所堅決否認，抗辯：伊與被告丁○○並不相識
    ，不可能與其共同借款，原告所匯入之款項為違約之懲罰賠
    償等語，依上開說明，自應由原告就上開款項係基於借貸之
    合意所交付負證明之責。惟原告就此並未再舉證以為證明，
    自難信為真實。按民事訴訟如係由原告主張權利者，應先由
    原告負舉證之責，若原告不能舉證，以證實自己主張之事實
    為真實，則被告就其抗辯事實即令不能舉證，亦應駁回原告
    之請求。本件原告既不能舉證證明其交付被告甲○○之
    5,999,960 元為借款，則其本於消費借貸關係，請求被告共
    同給付5,999,960 元及遲延利息，即屬無據，不應准許。
六、關於備位之訴部分
    按代位權係債權人代行債務人之權利，故代行者與被代行者
    之間，必須有債權債務關係之存在，否則即無行使代位權之
    可言。最高法院著有49年台上字第1274號判例意旨可參。又
    按債權人代位行使之權利，原為債務人之權利，必於債務人
    有怠於行使其權利情事時，始得為之，若債務人對於第三人
    已無權利之存在，或經行使而無效果時，即無代位行使權利
    之餘地。最高法院著有50年台上字第408 號判例意旨可資參
    照。查原告主張其對被告甲○○有消費借貸債權，主張代位
    被告甲○○請求被告丁○○給付，惟原告並無法舉證證明其
    與被告甲○○間有消費借貸債權存在，有如前述，則其行使
    代位權，於法已有不合。況且，被告甲○○亦已於95年1 月
    6 日向台灣新竹地方法院對被告丁○○提起請求損害賠償之
    訴，此亦有民事起訴狀之影本1 份附於本院卷第45-48 頁可
    憑，則被告甲○○顯無何怠於行使權利之情事，揆諸上開判
    例意旨，原告據以代位行使被告甲○○之債權，亦有未合，
    應予駁回。
七、原告之訴既無理由而駁回，其假執行之聲請亦失所附依，爰
    併予駁回之。
八、因本案事證已臻明確，兩造其餘主張陳述及所提之證據，經
    審究認無礙勝負之判斷，爰不一一論列，附此敘明。
九、結論：本件原告之訴為無理由，依民事訴訟法第385 條第1
    項前段、第78條，判決如主文。
中    華    民    國    95    年    6     月    23    日
                  民事第三庭    法  官  陳麗玲
以上正本係照原本作成
如對本判決上訴，須於判決送達後20日內向本院提出上訴狀
中    華    民    國    95    年    6     月    23    日
                            書記官  陳玉心


司法院資訊處製作；財團法人民間司法改革基金會備份。
